臺灣高等法院刑事判決
                                   109年度上訴字第3055號
上  訴  人  
即  被  告  張子揚


選任辯護人  簡嘉宏律師
上列上訴人因偽造文書案件，不服臺灣基隆地方法院109年度訴
字第126號，中華民國109年6月20日第一審判決（起訴案號：臺
灣基隆地方檢察署108年度偵緝字第428號），提起上訴，本院判
決如下：
    主  文
上訴駁回。
    事  實
一、張子揚前涉犯妨害兵役治罪條例案件，經臺灣基隆地方檢察
    署偵查，為證明已主動向基隆市中山區公所申請入營服役，
    而無避免徵集之意圖，竟基於行使變造公文書之犯意，於民
    國107年11月14日某時，在新北市○○區○○路000號6 樓之2住
    處，以電腦連結網際網路，自不詳網址下載附有「市長林右
    昌」、「基隆市政府印」等公印文之「基隆市研發替代役入
    營通知書」電子檔，以電腦軟體工具將發文日期、役男姓名
    、身分證統號、年次、住址、連絡電話、通報人電話、集合
    時間、集合地點等欄位記載變造為：107年11月1日、張子揚
    、Z000000000、080年次、基隆市○○區○○里00鄰○○○路00巷00
    號、00-0000-0000、0000-000-000、107年12月18日08時30
    分、基隆市中山區公所，變造具公文書性質之電磁紀錄，再
    以彩色列印「基隆市107年第195梯次研發替代役入營通知書
    」紙本，以此方式變造公文書，足生損害於基隆市政府核發
    入營通知書之正確性，並於同年月16日上午11時8分許，持
    往臺灣基隆地方檢察署庭呈不知情之承辦檢察官，而為行使
    ，檢察官據此以108年度偵字第471號為不起訴處分。嗣因基
    隆市中山區公所收受該不起訴處分書，以108年4月18日基山
    綜字第1080003788號函知該所並未製發上開入營通知書，始
    悉上情。
二、案經臺灣基隆地方檢察署檢察官主動檢舉偵查起訴。　　
    理  由
壹、證據能力：
    本件認定犯罪事實所引用之證據，皆無證據證明係公務員違
    背法定程序所取得，又檢察官、被告張子揚及辯護人於本院
    準備程序、審理時均同意作為證據（本院卷第58至60、76至
    78頁），復經審酌該等證據製作時之情況，尚無顯不可信與
    不得作為證據之情形，亦無違法不當與證明力明顯過低之瑕
    疵，且與待證事實具有關聯性，認為以之作為證據應屬適當
    ，依刑事訴訟法第158條之4 反面解釋及第159 條之5 規定
    ，認均有證據能力。
貳、實體部分：
一、認定犯罪事實之證據及理由：
　　上揭事實，業據被告於原審及本院審理時坦承不諱（原審卷
    第92、180、198、201至202頁、本院卷第56至58、79至80頁
    ），且有變造之「基隆市107年第195梯次研發替代役入營通
    知書」（原審卷第97頁）、基隆市中山區公所108年4月18日
    基山綜字第1080003788號函、108年5月8日基山綜字第10800
    04645號函暨所附研發替代役入營通知書（臺灣基隆地方檢
    察署108年度他字第573號偵查卷宗第3、21、23至24頁）、
    被告個人兵籍資料查詢結果、個人戶籍資料查詢結果、個人
    役政異動記事查詢結果、研發替代役役男報名及用人單位甄
    選作業流程圖、臺灣基隆地方檢察署檢察官108年度偵字第4
    71號不起訴處分書、內政部役政署109年3月16日役署甄字第
    1091000965號函（原審卷第11、13、15至21、23、61至62、
    83至84頁）、基隆市政府107年1月29日基府民兵貳字第1070
    005022號函、基隆市中山區役男妨害兵役案件調查表、基隆
    市106年第D891梯次空軍常備兵徵集令、臺灣省基隆市中山
    區106年第D891梯次徵送空軍部隊役男交接名冊、基隆市中
    山區公所兵役護送人員林哲臣傳送予被告之簡訊截圖、基隆
    市政府106年12月8日基府民兵字第1060070936號函、陸軍步
    兵第三０二旅107年1月3日陸十虎人字第1070000020號函、檢
    還常備兵第2225梯未報到人員兵籍資料名冊、陸軍步兵第二
    ０三旅步兵第四營106年11月29日陸八剛四字第1060000384號
    函、陸軍二０三旅步四營未報到人員名冊、基隆市應徵入營
    未報到役男查詢名冊（陸軍步兵第203旅）、基隆市106年第
    D892梯次空軍常備兵徵集令、臺灣桃園地方法院檢察署刑事
    傳票、基隆市政府107年1月8日基府民兵字第1070001032號
    函、基隆市中山區公所107年1月11日基山綜字第1070000337
    號函、基隆市政府107年1月17日基府民兵字第1070003527號
    函、被告全戶戶籍資附卷可資佐證（臺灣基隆地方檢察署10
    7年度他字第281號偵查卷宗第3、7至8、9、15、17、19至32
    、35至43頁）。以上俱徵被告前揭任意性自白與事實相符。
    綜上，本案事證明確，被告犯行堪予認定，應依法論科。
二、論罪：
  ㈠公文書係公務員職務上製作之文書，刑法第10條第3項定有明
    文。又錄音、錄影或電磁紀錄，藉機器或電腦之處理所顯示
    之聲音、影像或符號，足以為表示其用意之證明者，關於刑
    法第15章及第15章以外各罪，以文書論，刑法第220條第2 
    項亦有明定。再刑法上所謂變造文書，係指無權製作者，就
    他人所製作之真正文書，加以改造而變更其內容者而言。被
    告下載之「基隆市研發替代役入營通知書」電子檔，既足以
    作為表示政府機關兵役徵集用意之證明，自屬刑法第220條
    第2項規定之準文書，且具公文書之性質，被告下載該電子
    檔後擅自變更其內容之電磁紀錄，並彩色列印成「基隆市10
    7年第195梯次研發替代役入營通知書」紙本，應屬公文書之
    變造行為。
　㈡是核被告所為，係犯刑法第216條、第211條之行使變造公文
    書罪。
　㈢被告變造公文書之低度行為，為行使之高度行為所吸收，不
    另論罪。　
　㈣公訴人雖認被告以偽造「基隆市政府印」、「市長林右昌」
    之印章，偽造「基隆市107年第195梯次研發替代役入營通知
    書」之公文書持以行使，而犯行使偽造公文書罪。然被告係
    下載「基隆市研發替代役入營通知書」電子檔後，更改其內
    容並彩色列印成「基隆市107年第195梯次研發替代役入營通
    知書」紙本，應屬公文書之變造行為，業如前述，被告所變
    造「基隆市107年第195梯次研發替代役入營通知書」上之「
    基隆市政府印」、「市長林右昌」等印文，皆係直接援用前
    開電子檔原有圖檔，此據被告於原審審理時供述：「基隆市
    107年第195梯次研發替代役入營通知書」是我搜尋網路上的
    入營通知書下載檔案修改的，上面的市長及基隆市政府章，
    都是直接使用網路上的圖檔等語明確（原審卷第92頁），此
    外復查無證據足認本件變造之「基隆市107年第195 梯次研
    發替代役入營通知書」上「市長林右昌」、「基隆市政府印
    」等印文均非真正，自難認係出於偽造，逕為不利於被告之
    認定，公訴意旨此部分所指，容有誤會，併此敘明。
　㈤又刑法第59條規定，犯罪之情狀顯可憫恕，認科以最低度刑
    仍嫌過重者，得酌量減輕其刑。立法理由中指出：本條所謂
    「犯罪之情狀可憫恕」，係指裁判者審酌刑法第57條各款所
    列事項以及其他一切與犯罪有關之情狀之結果，認其犯罪足
    堪憫恕者而言。經查，刑法第216條、第211條行使變造公文
    書罪之法定本刑為「1年以上7年以下有期徒刑」，刑責亟為
    嚴峻，被告行使變造公文書，足生損害於基隆市政府核發入
    營通知書之正確性，所為固值非難，惟究其目的無非係為向
    檢察官證明主觀上並無避免徵集之意圖，且犯後於原審及本
    院審理時均坦承錯誤，主動交付所變造之「基隆市107年第1
    95 梯次研發替代役入營通知書」（原審卷第92、97頁），
    足認被告惡性尚非重大，縱量處法定最低度刑，仍屬過重，
    爰依刑法第59條規定，酌減其刑。
三、維持原判決之理由：
  ㈠原審以被告犯行使變造公文書，事證明確，依刑法第216 條
    、第211條、第59條、第38條第2項前段規定，審酌被告為求
    脫免自身刑責，一時思慮未周而為本案行使變造公文書犯行
    ，所為非是，惟其於原審審理時坦承犯行，知所悔悟，堪認
    犯後態度良好，兼衡其素行、犯罪動機、目的、手段、智識
    程度、生活狀況等一切情狀，量處有期徒刑6月。併就沒收
    部分敘明：⑴扣案變造之「基隆市107年第195梯次研發替代
    役入營通知書」，為被告所有供本案犯罪使用，依刑法第38
    條第2項前段規定宣告沒收。⑵至經變造具公文書性質之電磁
    紀錄，未經扣案，且經本案偵審程序後，該電磁紀錄已喪失
    為被告脫免妨害兵役刑責之效用，其沒收欠缺刑法上之重要
    性，爰不予宣告沒收、追徵。核其認事用法均無違誤，量刑
    亦屬妥適，應予維持。
  ㈡被告上訴意旨略以：被告尚有鉅額負債，且須照養年邁祖母
    及身心狀況不佳之母親，倘入監服刑，將失去工作，無力還
    債，家計亦無以維持，原審量刑實屬過重，請從輕量刑並為
    緩刑宣告。惟按量刑輕重係屬事實審法院得自由裁量之職權
    ，並應受比例原則等法則之拘束，非可恣意為之，致礙其公
    平正義之維護，量刑時苟已斟酌刑法第57條各款所列情狀，
    而未逾越法定刑度，如無偏執一端，致有明顯失出失入之恣
    意情形，上級審法院即不得單就量刑部分遽指為不當或違法
    。本件原審量刑時，業已審酌被告之犯罪情節、犯後態度、
    生活狀況等刑法第57條所列各款情狀詳為斟酌，在適法範圍
    內行使其量刑之裁量權，核無違法或不當之情形。又被告前
    雖未曾因故意犯罪受有期徒刑以上刑之宣告，有本院前案紀
    錄表存卷為憑（本院卷第39至41頁），惟被告曾因違反商標
    法案件，獲檢察官為緩起訴處分之寬典，甫於106年6月30日
    緩起訴期間期滿，復又涉犯妨害兵役治罪條例案件，為向檢
    察官證明無避免徵集之意圖，率爾變造「基隆市107年第195
    梯次研發替代役入營通知書」之公文書，持以行使而犯本罪
    ，此間另涉有違反替代役實施條例案件，現由臺灣新北地方
    法院以109年度簡字第4710號繫屬審理中，可見被告對於個
    人行為在法治社會之重要性，認知顯然不足，實有藉刑罰之
    執行矯正偏差觀念及輕率行為之必要，其本案所受科刑，難
    認以暫不執行為適當，無從為緩刑之宣告。
　㈢從而，被告上訴指摘原審量刑過重，請求從輕量刑並為緩刑
    宣告，為無理由，應予駁回。
據上論斷，應依刑事訴訟法第368條，判決如主文。
本案經檢察官張友寧、陳虹如提起公訴，由檢察官林黛利到庭執
行職務。
中　　華　　民　　國　 109　　年　　10　　月　　14　　日
                  刑事第三庭    審判長法　官  張惠立 
                                      法　官  劉兆菊
                                      法　官  廖怡貞  
以上正本證明與原本無異。
如不服本判決，應於收受送達後20日內向本院提出上訴書狀，其
未敘述上訴之理由者並得於提起上訴後20日內向本院補提理由書
（均須按他造當事人之人數附繕本）「切勿逕送上級法院」。
                                      書記官  劉芷含
中　　華　　民　　國　　109 　年　　10　　月　　14　　日
附錄本案論罪科刑法條全文：
中華民國刑法第211條
（偽造變造公文書罪）
偽造、變造公文書，足以生損害於公眾或他人者，處1年以上7年
以下有期徒刑。

中華民國刑法第216條
（行使偽造變造或登載不實之文書罪）
行使第210條至第215條之文書者，依偽造、變造文書或登載不實
事項或使登載不實事項之規定處斷。